臺灣雲林地方法院民事判決
110年度訴更一字第5號
原      告  寰辰資產管理股份有限公司

法定代理人  劉文正  
訴訟代理人  翁明誠  
            李世楷  
被      告  洪貴美即鍾洪貴美

訴訟代理人  許恩馨  
上列當事人間分配表異議之訴等事件，本院於民國110年8月13日
以110年度訴字第42號裁定駁回原告之訴，原告提起抗告，經臺
灣高等法院臺南分院於民國110年9月16日以110年度抗字第164號
裁定將原裁定廢棄發回，本院於民國111年3月22日言詞辯論終結
，判決如下：
    主  文
原告之訴駁回。
訴訟費用由原告負擔。
    事實及理由
壹、程序方面：
    按債權人或債務人對於分配表所載各債權人之債權或分配金
    額有不同意者，應於分配期日一日前，向執行法院提出書狀
    ，聲明異議；前項書狀，應記載異議人所認原分配表之不當
    及應如何變更之聲明。異議未終結者，為異議之債權人或債
    務人，得向執行法院對為反對陳述之債權人或債務人提起分
    配表異議之訴。強制執行法第39條第1項、第2項、第41條第
    1項前段分別定有明文。經查：本院109年度司執字第5101號
    清償債務強制執行事件（下稱系爭強制執行事件）委託台灣
    金融資產服務股份有限公司拍賣訴外人吳進步所有坐落雲林
    縣○○鄉○○段0000地號土地，拍賣所得價金新臺幣（下同）76
    0,000元，於民國109年12月24日作成分配表，並由台灣金融
    資產服務股份有限公司中部分公司以109年12月24日109雲金
    職雨字第220號函通知兩造、參與分配債權人及併案債權人
    、債務人，定期於110年1月27日上午10時於該公司實行分配
    ，原告於109年12月31日具狀向台灣金融資產服務股份有限
    公司中部分公司聲明異議，經該公司於110年1月4日檢狀發
    函通知本院民事執行處，觀諸原告聲明異議狀之內容為「為
    本件強制執行事件，依法提出聲明異議事：一、聲請人與債
    務人因清償債務事件，業經貴處以109雲金職220號（雲林地
    方法院原執行案號為109年度司執字第5101號）受理在案。
    二、查，本件被異議人為抵押權人洪貴美。三、次查，抵押
    權人未陳報債權，且無提出債權證明文件，該抵押權設定存
    續期間為89年10月11日至90年10月10日，至今將近20年期間
    ，此抵押權人未曾主張欠款，研判其債權應有瑕疵，異議人
    得代位主張時效抗辯，擬提起分配表異議之訴。四、綜上，
    爰依強制執行法第39條規定，於分配期日前聲明異議，恭請
    鈞院鑒核。」等語，業經臺灣高等法院臺南分院110年度抗
    字第164號裁定認定原告所為之聲明異議已足以認定異議金
    額，故而廢棄本院前以110年度訴字第42號駁回原告之訴之
    裁定，認定原告提起本件分配表異議之訴，應為合法，從而
    ，關於原告提起本件分配表異議之訴是否合法此一先決問題
    ，業經裁定確定，本院即應續就原告提起本件分配表異議之
    訴有無理由為審究，先予敘明。
貳、實體方面：
一、原告起訴主張略以：
　㈠原告前就訴外人吳進步名下坐落雲林縣○○鄉○○段0000地號土
    地（面積790.15平方公尺）聲請強制執行，經系爭強制執行
    事件受理在案，嗣上開不動產經鈞院委託台灣金融資產服務
    股份有限公司中部分公司進行拍賣，於109年11月11日拍定
    ，於109年12月24日做成分配表（下稱系爭分配表），定期
    於110年1月27日實行分配，觀系爭分配表中原告共分配226,
    827元，而被告次序5分配500,000元，次序4國庫代扣執行費
    4,000元，原告不服遂依強制執行法第39條規定，於分配期
    日前對系爭分配表聲明異議，然鈞院民事執行處並未依原告
    所聲明更正系爭分配表，原告乃依同法第41條規定，於法定
    期間內具狀對被告提起分配表異議之訴。按抵押權之成立以
    主債權存在為前提，若主債權不存在，抵押權亦不成立。故
    對抵押權人提起確認抵押權不存在之訴，並提出抵押權擔保
    之主債權不存在之主張，自應由抵押權人就主債權存在之積
    極事實，負舉證責任。又按強制執行法第41條之分配表異議
    之訴屬形成之訴，訴訟標的為異議權，若原告係以被告聲明
    參與分配之債權不存在為異議權之理由，本質上即寓含有消
    極確認債權不存在訴訟之性質，則依舉證責任分配法則，應
    由主張債權存在之被告負舉證責任。觀諸上開不動產土地登
    記第一類謄本，顯示權利人為被告，設定義務人為訴外人吳
    進步，抵押權設定日期為89年10月16日（下稱系爭抵押權）
    ，經查，本件執行至今，鈞院民事執行處委託台灣金融資產
    服務股份有限公司中部分公司（案號：109雲金職雨字第220
    號）有命被告陳報債權計算書及清償明細，至今未見被告陳
    報債權文件及抵押權設定文件，且89年設定系爭抵押權至今
    ，將近20年，亦不見被告有向訴外人吳進步請求清償債務，
    實違一般常理，難想像被告與訴外人吳進步間有債權、抵押
    權之存在，換言之，被告應負舉證責任，證明被告與訴外人
    吳進步確有債權、抵押權之存在，亦即雙方是否有金錢流向
    及交付之事實，並提出相關之債權證明文件以茲證明。若否
    ，即應將系爭分配表次序4國庫（代被告即抵押權人洪貴美
    扣繳）之執行費4,000元、次序5被告所受分配之債權500,00
    0元，合計504,000元應予剔除，重新分配。
　㈡綜上，聲明：系爭強制執行事件109年12月24日所製作之系爭
    分配表，所載次序4國庫（代被告即抵押權人扣繳）之執行
    費4,000元、次序5被告所受分配之債權500,000元，合計504
    ,000元應予剔除，重新分配。　　　　
二、被告抗辯略以：
  ㈠被告確實是訴外人吳進步之債權人，也曾於92年間對訴外人
    吳進步聲請核發支付命令，並於100、101年間聲請拍賣訴外
    人吳進步之財產但無結果，訴外人吳進步所欠50萬元迄今未
    還，被告曾聲請強制執行，故時效應重行起算。且原告稱被
    告債權不實，應由原告負舉證責任。
  ㈡綜上，聲明：原告之訴駁回。
三、兩造不爭執事項：
　㈠坐落雲林縣○○鄉○○段0000地號土地（面積790.15平方公尺）
    ，原為訴外人吳進步所有。
　㈡坐落雲林縣○○鄉○○段0000地號土地之他項權利部記載：登記
    日期86年10月16日，權利種類：抵押權。權利人：鍾洪貴美
    。債務人：吳進步。設定義務人：吳進步。擔保債權總金額
    50萬元，存續期間89年10月11日至90年10月10日。
　㈢原告前就訴外人吳進步名下坐落雲林縣○○鄉○○段0000地號土
    地（面積790.15平方公尺）聲請強制執行，經系爭強制執行
    事件受理。
　㈣上開不動產經本院民事執行處委託台灣金融資產服務股份有
    限公司中部分公司進行拍賣，於109年11月11日以76萬元拍
    定，於109年12月24日做成系爭分配表。
　㈤系爭分配表次序4記載「執行費，優先，債權人姓名：代扣國
    庫（繳款人：洪貴美）債權原本：4,000元」。次序5記載「
    第一順位抵押權，優先，債權人姓名：洪貴美，債權原本：
    500,000元」。
四、兩造爭執事項：
　㈠系爭抵押權擔保之債權是否存在？
　㈡該抵押權是否已罹於時效？是否已逾抵押權塗銷之除斥時間
    ？
　㈢原告提起本件分配表異議之訴，有無理由？ 　
五、本院之判斷：　
　㈠按確認法律關係不存在之訴，如被告主張其法律關係存在時
    ，應由被告負舉證責任（最高法院42年台上字第170號判決
    意旨參照）。分配表異議之訴屬形成之訴，訴訟標的為對分
    配表之異議權，若原告係以被告聲明參與分配之債權不存在
    為異議權之理由，本質上即寓含有消極確認債權不存在訴訟
    之性質，則依舉證責任分配法則，應由主張該債權存在之被
    告負舉證之責（最高法院103年度台上字第2155號裁定意旨
    參照）。本件原告主張系爭抵押權所擔保之債權不存在，既
    為被告所爭執，依據上開說明，被告自應就系爭抵押權所擔
    保之債權存在一事負舉證責任。
　㈡經查：被告主張訴外人吳進步於89年間向其借款50萬元，除
    開立支票外，並設定系爭抵押權以擔保借款債權之事實，有
    本院91年2月6日核發之91年度促字第2365號支付命令可憑，
    其上記載：「債務人應於本命令送達後二十日之不變期間內
    ，向債權人清償新臺幣伍拾萬元，及自民國九十一年一月二
    十四日起至清償日止，按年利率百分之六計算之利息」等語
    （見本院卷第259頁），核與系爭抵押權設定日期89年10月1
    6日，擔保債權額50萬元，存續期間89年10月11日至90年10
    月10日大致相符，此外，被告亦提出91年1月24日50萬元退
    票之交易明細為佐（見本院卷第129頁），足認確實有系爭
    抵押權所擔保之債權存在，原告空言指稱無系爭抵押權所擔
    保之債權存在等語，並非可採。
　㈢原告復主張縱使有系爭抵押權所擔保之債權存在，但被告遲
    未行使系爭抵押權，系爭抵押權已經消滅等語。按以抵押權
    擔保之債權，其請求權已因時效而消滅，如抵押權人，於消
    滅時效完成後，五年間不實行其抵押權者，其抵押權消滅。
    固為民法第880條所明定。惟按請求權，因十五年間不行使
    而消滅；消滅時效自請求權可行使時起算；消滅時效，因左
    列事由而中斷： 一、請求。二、承認。三、起訴。左列事
    項，與起訴有同一效力： 一、依督促程序，聲請發支付命
    令。二、聲請調解或提付仲裁。三、申報和解債權或破產債
    權。四、告知訴訟。五、開始執行行為或聲請強制執行；又
    時效因請求而中斷者，若於請求後六個月內不起訴，視為不
    中斷；時效中斷者，自中斷之事由終止時，重行起算。因起
    訴而中斷之時效，自受確定判決，或因其他方法訴訟終結時
    ，重行起算；時效完成後，債務人得拒絕給付，民法第125
    條前段、第128條前段、第129條、第130條、第137條、第14
    4條分別定有明文。經查：本件被告於91年間聲請支付命令
    ，時效自該支付命令確定時即91年3月28日重行起算（見本
    院卷第261頁），被告復於92年間持該支付命令對訴外人吳
    進步之財產聲請強制執行，然而，此節固有本院補發之94年
    2月24日92年度執字第11940號債權憑證可憑（見本院卷第24
    5至246頁），惟該案係於92年10月28日併入本院92年執字第
    5928號強制執行事件，有本院索引卡查詢表附卷可稽（見本
    院卷第181頁），被告嗣後又撤回該強制執行事件，有本院9
    4年3月27日雲院瑜92執庚字第11940號函在卷可憑（見本院
    第215頁），則依民法第136條第2項，強制執行既撤回則視
    為未曾聲請，時效不中斷。又被告於時效完成前之94年間再
    度對訴外人吳進步聲請強制執行，有被告提出本院94年8月1
    2日雲院瑜94執戊字第8802號併案執行函在卷可憑（見本院
    卷第217頁），上開強制執行案件於95年4月18日終結，亦有
    本院索引卡查詢表附卷可稽（見本院卷第181頁），足認被
    告對訴外人吳進步之債權應自95年4月19日起重行起算15年
    ，至110年4月18日始罹於時效。
　㈣原告固主張代位訴外人吳進步為時效抗辯等語（見本院卷第2
    9頁），然而，民法第144條第1項所定關於時效完成後之效
    力，係採抗辯權發生主義，債權於時效完成後，僅債務人於
    債權人請求時得拒絕給付而已，其債權本身仍然存在，故縱
    使原告於本件言詞辯論終結前代位訴外人吳進步為時效抗辯
    ，但只是產生抗辯權發生之效果，系爭抵押權所擔保之債權
    本身仍然存在，自不會使系爭抵押權欠缺從屬性，此由民法
    第145條第1項規定：以抵押權、質權或留置權擔保之請求權
    ，雖經時效消滅，債權人仍得就其抵押物、質物或留置物取
    償自明，故原告主張系爭抵押權所擔保之債權不存在，以及
    系爭抵押權欠缺從屬性等語，均非有理由。
　㈤至於以訴外人吳進步為債務人之本院99年度司執字第32346號
    、26335號、100年度司執字第33324號、102年度司執字第56
    92號、103年度司執8653號等強制執行事件，經本院調卷審
    查後，均未查得被告有聲明參與分配或陳報債權之情形，而
    系爭強制執行事件進行中，經本院執行處通知，被告亦未曾
    陳報債權，亦未聲明參與分配，業據本院調取上開強制執行
    卷宗審閱無訛，然而，自110年4月18日起至本件言詞辯論終
    結前，5年之除斥期間尚未經過，故原告依民法第880條主張
    系爭抵押權罹於除斥期間而不存在等語，亦難認有據。
　㈥綜上所述，被告抗辯其歷年來均有對訴外人吳進步聲請強制
    執行，但經本院自已經銷毀之卷宗但留有文狀及未銷毀之卷
    宗調卷審查後，認定被告對訴外人吳進步之債權應已在110
    年4月18日罹於時效，然迄本件言詞辯論終結前，尚未罹於5
    年之除斥期間，故系爭抵押權尚未消滅，應可認定。　
六、從而，原告主張系爭執行事件所製作之系爭分配表中，所載
    次序4國庫（代被告即抵押權人洪貴美扣繳）之執行費4,000
    元、次序5被告洪貴美所受分配之債權500,000元，合計504,
    000元應予剔除，重新分配等語，為無理由，應予駁回。
七、本件事證已臻明確，兩造其餘之攻擊防禦方法及所提之證據
    ，經本院審酌後，認與判決結果不生影響，爰毋庸一一論述
    ，併此敘明。
八、訴訟費用之負擔：民事訴訟法第78條。
中　　華　　民　　國　　111 　年　　3 　　月　　29　　日
                  民事第二庭    法  官  洪儀芳

以上正本係照原本作成。
如對本判決上訴，須於判決送達後廿日內向本院提出上訴狀。如
委任律師提起上訴者，應一併繳納上訴審裁判費。
中　　華　　民　　國　　111 　年　　3 　　月　　29　　日
                                書記官　林左茹